最高法院民事判決
                                   111年度台上字第751號
上  訴  人  黃國禎                               
訴訟代理人  枋啟民律師
            繆  璁律師
            商桓朧律師
            洪貴叁律師
被 上訴 人  謝秋閩                                 
訴訟代理人  陳德聰律師
上列當事人間請求土地所有權移轉等事件，上訴人對於中華民國
110年9月28日臺灣高等法院第二審判決（109年度重上字第16號
），提起上訴，本院判決如下：
    主  文
原判決除假執行部分外廢棄，發回臺灣高等法院。
    理  由
一、本件被上訴人主張：伊分別於民國93年2月、3月15日向上訴
    人借款人民幣120萬元及新臺幣（以下未註明幣別者同）500
    萬元（以當時人民幣1元兌換新臺幣4.06元匯率計算，共人
    民幣123萬1,527元），合計借款人民幣243萬1,527元（即新
    臺幣987萬2,000元）。兩造於同年3月14日以書面協議（下
    稱系爭協議書）約定伊應於94年3月15日清償1,200萬元（下
    稱系爭債務），並將伊所有借名登記於訴外人吳端文名下坐
    落改制前臺北縣○○鄉○○○段○○○小段1316-11地號土地（重測
    後為新北市○○區○○○○段544地號，嗣分割出同段544-1至544-
    4地號土地，合稱系爭土地）所有權移轉登記予上訴人，供
    作信託之讓與擔保（下稱系爭讓與擔保契約），並於同年月
    31日辦理移轉登記完畢。清償期限屆至後，伊欲清償系爭債
    務，並請求上訴人返還系爭土地但未獲置理。上訴人更於10
    8年1月3日將544-1、544-2、544-4地號等3筆土地（下稱544
    -1地號等3筆土地）出售予訴外人陳慈美，並於同年月17日
    辦理所有權移轉登記完畢，因上開土地之市價為4,054萬1,0
    79元，伊積欠之本金及遲延利息僅2,040萬元，抵償後剩餘
    之價金甚多，僅先一部請求240萬元。系爭讓與擔保契約因
    系爭債務受清償而不存在，伊以起訴狀繕本之送達終止該契
    約。又上訴人未經催告，擅自出售544-1地號等3筆土地，侵
    害伊就上開土地之所有權且無從回復，伊得依民法第184條
    第1項規定，與積欠上訴人之系爭債務相互抵銷後，請求上
    訴人賠償240萬元等情。爰依系爭讓與擔保契約、民法第226
    條第1項規定，及於原審追加民法第179條、第184條第1項規
    定，擇一求為命上訴人應將尚未出售之544、544-3地號等2
    筆土地（下稱第544地號2筆土地）所有權移轉登記予被上訴
    人，並給付被上訴人240萬元本息之判決。
二、上訴人抗辯：伊於93年3月16日委由訴外人簡德隆與吳端文
    簽訂不動產買賣契約書（下稱系爭買賣契約書）買受系爭土
    地；縱認兩造間有系爭讓與擔保契約，因被上訴人尚未清償
    人民幣300萬元，仍不得請求返還；被上訴人長達15年怠於
    行使權利，其權利已失效，不得行使等語。
三、原審將第一審所為被上訴人敗訴之判決廢棄，改判如其聲明
    ，理由如下：
    ㈠依證人吳端文之證述，系爭協議書上記載之1316-22地號，
      為1316-11地號之誤載；證人即見證人柯佐融亦證述被上
      訴人係為擔保系爭債務之清償，始將登記在吳端文名下之
      系爭土地所有權移轉登記予上訴人等語；衡諸囑託社團法
      人新北市不動產估價師公會（下稱鑑定人）鑑定系爭土地
      於93年3月間之交易市價高達5,836萬1,607元，當時被上
      訴人已取得上訴人交付之全額借款，依系爭協議書於94年
      3月15日應清償之金額僅1,200餘萬元，其無賤價出售系爭
      土地予上訴人以清償債務之必要。另參酌系爭買賣契約書
      記載吳端文係受被上訴人委託出賣系爭土地予上訴人，金
      額收受與吳端文無關；買賣價金1,200萬元，與系爭協議
      書記載被上訴人應清償人民幣300萬元之金額相近等情，
      被上訴人係為擔保系爭債務，始將系爭土地所有權移轉登
      記予上訴人，兩造就系爭土地成立系爭讓與擔保契約。
    ㈡依系爭協議書，被上訴人應於94年3月15日清償1,200萬元
      ，並非人民幣300萬元。上訴人於108年1月3日出售544-1
      地號等3筆土地予陳慈美，同時受償被上訴人積欠之債務
      ，該日為被上訴人之清償日，自94年3月16日起至108年1
      月3日止，被上訴人之清償遲延13年9月又19日；以借款本
      金987萬2,000元依法定利率即按週年利率5%計算結果，遲
      延利息為681萬2,694元，與本金1,200萬元合計為1,881萬
      2,694元。上訴人出售544-1地號等3筆土地予陳慈美之價
      金為2,000萬元，足以受償被上訴人積欠之借款債務本息
      ，尚剩餘118萬7,306元。被上訴人既已清償系爭債務，讓
      與擔保之目的即已消滅，其並以起訴狀繕本之送達終止系
      爭讓與擔保契約，則上訴人保有544地號等2筆土地之所有
      權及上開剩餘款118萬7,306元，即屬不當得利。又自93年
      迄108年1月間，難認有何政策或經濟因素，影響544-1地
      號等3筆土地市價，故鑑定人之估價報告就系爭土地93年3
      月鑑定之交易市價仍屬可採，即544-1地號等3筆土地之市
      價分別為3,694萬9,716元、218萬4,515元、140萬6,848元
      ，合計4,054萬1,079元。上訴人未履行變賣或協議估價程
      序，逕將544-1地號等3筆土地以低於市價甚多之2,000萬
      元變價出售，致被上訴人受有上開土地不能返還之損害2,
      054萬1,079元（即4,054萬,1079元減去2,000萬元），被
      上訴人依民法第226條第1項規定，一部請求上訴人賠償損
      害121萬2,694元（即240萬元減去118萬7,306元），亦有
      理由。被上訴人於108年7月15日起訴前，多次聯絡上訴人
      ，且無其他積極行為足使上訴人信賴其將不再行使權利，
      自無權利失效原則之適用。
    ㈢從而，被上訴人依系爭讓與擔保契約及民法第179條、第22
      6條第1項規定，請求上訴人移轉登記544地號等2筆土地之
      所有權，並給付240萬元本息，為有理由，應予准許。至
      其依民法第184條第1項規定請求部分，則不另論述。
四、本院之判斷：
    ㈠按以外國通用貨幣定給付額者，債務人得按給付時、給付
      地之市價，以中華民國通用貨幣給付之。但訂明應以外國
      通用貨幣為給付者，不在此限，民法第202條定有明文。
      次按審判長應注意令當事人就訴訟關係之事實及法律為適
      當完全之辯論。審判長應向當事人發問或曉諭，令其為事
      實上及法律上陳述、聲明證據或為其他必要之聲明及陳述
      ；其所聲明或陳述有不明瞭或不完足者，應令其敘明或補
      充之。民事訴訟法第199條第1項、第2項亦定有明文。又
      民事訴訟採辯論主義，舉凡法院判決之範圍及判決基礎之
      訴訟資料，均應以當事人所聲明及所主張者為限，此觀民
      事訴訟法第 388條之規定自明。
    ㈡查原判決先謂兩造於系爭協議書約定被上訴人應於94年3月
      15日清償人民幣300萬元（見兩造不爭執事項㈠），乃又謂
      依系爭協議書約定意旨，被上訴人應於前開時間清償者為
      新臺幣1,200萬元，並非上訴人抗辯之人民幣300萬元（見
      原判決第9頁第12-14行），前後論列不一，有判決理由矛
      盾之違法。又兩造於系爭協議書約定：「…抵押期至2005
      年3月15日還款金額總計人民幣參佰萬元整…」、「…謝秋
      閩同意償還人民幣參佰萬元整…」（見一審卷第15頁），
      其意義為何？倘係給付額之約定，依民法第202條前段規
      定，被上訴人得按「給付時」、「給付地」之市價，以新
      臺幣給付之；倘係訂明以人民幣為給付，依同條但書規定
      ，被上訴人則應以人民幣為給付。兩造就此部分之約定似
      非明確，對於被上訴人有無依債之本旨為給付？是否已合
      法清償積欠上訴人之債務？系爭讓與擔保之目的是否已消
      滅？被上訴人得否合法終止系爭讓與擔保契約？進而請求
      上訴人移轉544地號等2筆土地之所有權及變賣544-1地號
      等3筆土地之剩餘款等，所關頗切。原審未予闡明，曉諭
      兩造就此為適當及完全之辯論，遽以被上訴人已於108年1
      月3日清償完畢，進而為上訴人不利之判斷，已欠允洽。
      次查，被上訴人自認應以1,200萬元為本金，計算自94年3
      月15日起至108年1月3日止之遲延利息為840萬元，其應給
      付上訴人之本息合計為2,040萬元等語（見原審卷一第446
      -447頁、卷二第164頁）。乃原審逕謂：應以借款本金987
      萬2,000元計算，遲延利息金額為681萬2,694元，二者合
      計為1,881萬2,694元等語（見原判決第9頁第23-25行），
      與被上訴人之自認不符，有認作主張之違法。再者，上訴
      人變賣544-地號等3筆土地所得價金係2,000萬元，為原審
      認定之事實。然上開金額似仍不足以清償被上訴人所自認
      其應清償之2,040萬元本息。乃原審竟以被上訴人已清償
      完畢，讓與擔保之目的已消滅，被上訴人並已合法終止系
      爭讓與擔保契約，遽為上訴人不利之判決，亦有可議。
    ㈢上訴論旨，指摘原判決不當，求予廢棄，非無理由。又被
      上訴人雖曾主張以民法第226條第1項規定為請求權基礎，
      惟於110年7月21日後之書狀及準備程序期日，似未再為主
      張（見原審卷二第121-122、125-127、132、163、166-16
      8頁），案經發回，宜併予釐清。
五、據上論結，本件上訴為有理由。依民事訴訟法第477條第1項
    、第478條第2項，判決如主文。
中　　華　　民　　國　　111 　年　　12　　月　　1 　　日
                      最高法院民事第七庭
                          審判長法官  林  恩  山
                                法官  吳  青  蓉
                                法官  謝  說  容
                                法官  許  紋  華
                                法官  邱  瑞  祥
本件正本證明與原本無異
                          書　記　官　張  翔  惠
中　　華　　民　　國　　111 　年　　12　　月　　9 　　日